臺灣高雄地方法院民事判決　　　　　　 99年度簡上字第366號
上　訴　人　高曉薇
訴訟代理人　徐建光律師
被　上訴人　侯秋鈴
訴訟代理人　楊昌禧律師
　　　　　　梁育誠律師
上列當事人間請求拆屋還地事件，上訴人對於民國99年7月20日
本院岡山簡易庭99年度岡簡字第85號第一審判決提起上訴，本院
於民國100年4月14日言詞辯論終結，判決如下：
    主      文
原判決廢棄。
被上訴人應將坐落高雄市○○區○○段二四三七之二地號土地上
如附圖所示A 部分（面積五點一七平方公尺）之建物拆除，並將
該部分土地返還上訴人。
第一、二審訴訟費用由被上訴人負擔。
    事實及理由
一、上訴人起訴主張：上訴人於民國95年11月22日因買賣而取得
    坐落高雄市○○區○○段2437之2 地號土地（下稱系爭土地
    ）之所有權，被上訴人並無占用系爭土地之法律上權源，詎
    其所有座落高雄市○○區○○段2143建號建物（下稱系爭建
    物）越界建築占用系爭土地如附圖所示A 部分（面積5.17平
    方公尺）之土地，係屬無權占有，被上訴人應將系爭土地上
    如附圖所示A 部分之建物拆除，並將該部分土地返還上訴人
    ，爰依民法第767 條之規定，提起本訴等語，並於原審聲明
    ：被上訴人應將系爭土地上如附圖所示A 部分之建物拆除，
    並將該部分土地返還上訴人。
二、被上訴人則以：被上訴人所有之系爭建物雖越界占用系爭土
    地如附圖所示A 部分，然被上訴人係於91年11月19日經本院
    民事執行處拍賣取得系爭建物，而上訴人嗣於95年11月22日
    始買受系爭土地，上訴人於買受系爭土地時，應即知悉系爭
    建物有越界之情形，自不得請求被上訴人拆除占用部分之建
    物。再者，系爭建物建築時，系爭土地之所有人謝通振明知
    有越界建築情事，而不即時提出異議，已不得請求拆除越界
    之建物，上訴人嗣後買受系爭土地，應繼受此權利義務關係
    ，亦不得請求被上訴人拆除越界之建物。又系爭建物如拆除
    越界部分，須支出鉅額之拆除費用，更將影響系爭建物之結
    構安全，而系爭土地係屬道路用地，雖遭占用，尚不影響上
    訴人通行，且遭占用部分之價值，以97年度之公告現值計算
    ，僅約新臺幣（下同）161,304 元，上訴人就系爭土地如附
    圖所示A 部分之利益，顯低於被上訴人拆除系爭建物越界部
    分之損害，上訴人應有權利濫用情事等語為辯，並於原審聲
    明：上訴人第一審之訴駁回。
三、原審審理結果，認上訴人原審之請求為無理由，判決駁回上
    訴人之訴。上訴人不服，提起上訴，並聲明：(1)原判決廢棄
    。(2)被上訴人應將系爭土地上如附圖所示A 部分之建物拆除
    ，並將該部分土地返還上訴人。被上訴人則答辯聲明：上訴
    駁回。
四、兩造不爭執事實：
  (一)上訴人於95年11月22日因買賣取得系爭土地之所有權。
  (二)被上訴人於91年11月19日因拍賣取得系爭建物之所有權。
  (三)系爭建物越界占用系爭土地如附圖所示A 部分（面積5.17平
    方公尺）。
五、本件爭點：
  (一)本件有無民法第796 條第1 項本文規定之情形？
  (二)本件有無民法第796 條之1 第1 項本文規定之情形？上訴人
    依據民法第767 條之規定為請求，是否有權利濫用之情形？
六、得心證理由：
  (一)本件有無民法第796條第1項本文規定之情形？
    1.按所有人對於無權占有或侵奪其所有物者，得請求返還之
      。民法第767 條第1 項前段定有明文。本件上訴人為系爭
      土地之所有人，被上訴人所有之系爭建物，越界占用系爭
      土地如附圖所示A 部分，乃兩造所不爭執之事實，堪信為
      真實。被上訴人並未舉證證明其占用系爭土地之法律上權
      源，是被上訴人所有之系爭建物越界占用系爭土地，自屬
      無權占有，應可認定。上訴人依據前述規定，請求被上訴
      人拆除越界部分之建物，並返還占用部分之土地，核非無
      據。
    2.按土地所有人建築房屋非因故意或重大過失逾越地界者，
      鄰地所有人如知其越界而不即提出異議，不得請求移去或
      變更其房屋，民法第796 條第1 項本文定有明文。次按修
      正之民法第796 條及第796 條之1 規定，於民法物權編修
      正施行前土地所有人建築房屋逾越地界，鄰地所有人請求
      移去或變更其房屋時，亦適用之，民法物權編施行法第8
      條之3 亦有明定。系爭建物於83年4 月18日建造完成，上
      訴人於95年11月22日因買賣而取得系爭土地之所有權；被
      上訴人於91年11月19日因拍賣取得系爭建物賣取得系爭建
      物之所有權，均有土地、建物登記謄本在卷可稽（原審卷
      第12、14頁）。依民法物權編施行法第8 條之3 之規定，
      本件仍有依修正後民法第796 條規定之適用，先予敘明。
    3.被上訴人固抗辯：系爭建物建築時，系爭土地之所有人謝
      通振明知有越界建築情事，而不即時提出異議，已不得請
      求拆除越界之建物，上訴人嗣後買受系爭土地，應繼受此
      權利義務關係，亦不得請求被上訴人拆除越界之建物等語
      。然依前述規定可知，土地所有人建築房屋，尚須「非因
      故意」或「重大過失」逾越地界，始該當民法第796 條規
      定之要件。被上訴人雖以系爭建物建築時之系爭土地所有
      人謝通振之聲請狀及謝通振於本院民事執行處之陳述為其
      論據，然此部分證據縱能證明謝通振明知有越界建築情事
      ，而不即時提出異議之事實，亦無法推認系爭建物坐落基
      地之土地所有人於建築房屋時，係非因故意或重大過失逾
      越地界，自難認已該當民法第796 條第1 項本文規定之要
      件，被上訴人此部分抗辯，並非有理。
    4.本件被上訴人雖另辯稱：上訴人於購買系爭土地時即知系
      爭建物有越界建築情事，亦不得請求被上訴人拆除系爭建
      物如附圖所示A 之部分等語。然民法第796 條第1 項本文
      規定知其越界而不即提出異議之鄰地所有人，係指越界建
      築房屋當時之鄰地所有人，尚不包括嗣後受讓鄰地之所有
      人。系爭建物係於83年4 月18日建築完成，同年5 月26日
      辦理第一次保存登記，而上訴人係於95年12月13日以買賣
      為原因登記為系爭土地之所有人，有土地、建物登記第二
      類謄本附卷可參（原審卷第12、14頁），顯然上訴人並非
      系爭建物建築時之鄰地所有人，核與民法第796 條第1 項
      本文規定之要件不符，被上訴人此部分抗辯，亦屬無據。
  (二)本件有無民法第796 條之1 第1 項本文規定之情形？上訴人
    依據民法第767 條之規定為請求，是否有權利濫用之情形？
    1.按土地所有人建築房屋逾越地界，鄰地所有人請求移去或
      變更時，法院得斟酌公共利益及當事人利益，免為全部或
      一部之移去或變更，民法第796 條之1 第1 項本文定有明
      文。次按修正之民法第796 條及第796 條之1 規定，於民
      法物權編修正施行前土地所有人建築房屋逾越地界，鄰地
      所有人請求移去或變更其房屋時，亦適用之，民法物權編
      施行法第8 條之3 亦有明定。系爭建物建築完成、兩造分
      別取得系爭土地、系爭建物之所有權，雖均係於民法第79
      6 條之1 增訂前，然依民法物權編施行法第8 條之3 之規
      定，民法第796 條之1 之規定於本件仍有適用。
    2.系爭建物占用系爭土地如附圖所示A 部分面積，雖僅有5.
      17平方公尺，以97年度每平方公尺公告現值31,200元計算
      ，合計現值為161,304 元；而系爭建物如經拆除越界部分
      ，將影響系爭建物之結構安全，於補強後拆除占用部分，
      所需費用為1,071,074 元，固亦有臺灣省建築師公會99年
      1 月18日台建師高縣鑑字第3 號鑑定報告書附卷可稽。然
      系爭土地乃64年9 月1 日阿蓮區都市計畫公佈實施依法應
      徵收而尚未徵收之公共設施保留地，土地使用分區名稱為
      人行步道用地，有高雄市阿蓮區公所函存卷可參（原審卷
      第169 頁），系爭土地現確已編為高雄市○○區○○路26
      5 巷乙情，亦為兩造所不爭執之事實。是以，系爭土地不
      僅關係上訴人個人利益而已，尚涉及通行使用之公共利益
      。系爭建物越界占用系爭土地寬度達2.36公尺，致系爭土
      地原劃為公共設施保留地之4 米人行步道，僅剩1.64公尺
      ，有複丈成果圖及高雄市路竹區地政事務所99 年12 月10
      日路地所二字第0990009497號函存卷可稽（本院卷第77頁
      ），系爭土地相鄰之同段2437之3 地號土地，雖於建築房
      屋時規劃騎樓退縮地，可補救系爭土地因系爭建物越界占
      用而減少通行之寬度，然該部分土地性質上猶非公共設施
      保留地，難以確定可長期供通行之用不會變動；尤其，系
      爭建物於83年4 月18日建築完成時，並未增建騎樓，使用
      執照字號為83高縣建局建管字第5764之8 號，業經本院調
      取建築物使用執照卷宗核閱無誤，核與系爭建物之登記謄
      本所載相符，顯然系爭建物越界占用系爭土地之部分，係
      於83年4 月18日建築完成取得使用執照後，未再經申請主
      管建築機關之審查許可並發給執照，復擅自建造。系爭建
      物占用經公佈實施之公共設施保留地，妨礙都市計畫，符
      合建築法第58條第1 項第1 款之規定，依建築法第86條第
      2 款規定，主管機關得封閉其建築物，限期修改或強制拆
      除之。系爭建物越界部分，侵害原告所有權之情節固然不
      重，但有妨礙都市計畫，致影響系爭土地使用分區之目的
      ，又屬主管機關得強制拆除之建築物，是本院斟酌公共利
      益及當事人利益，認系爭建物占用系爭土地之部分，仍有
      拆除之必要。被上訴人抗辯本件有民法第796 條之1 第1
      項本文之情形，得免予拆除，並非有理。上訴人另請求傳
      訊證人潘郭淑女、潘家銘核無必要，附此敘明。
    3.被上訴人另抗辯：上訴人就系爭土地如附圖所示A 部分之
      利益，顯低於被上訴人拆除系爭建物越界部分之損害，上
      訴人應有權利濫用情事等語，然按權利之行使，不得違反
      公共利益，或以損害他人為主要目的，民法第148 條第1
      項定有明文。又權利之行使，是否以損害他人為主要目的
      ，應就權利人因權利行使所能取得之利益，與他人及國家
      社會因其權利行使所受之損失，比較衡量以定之，倘其權
      利之行使，自己所得利益極少而他人及國家社會所受之損
      失甚大者，非不得視為以損害他人為主要目的，此乃權利
      社會化之基本內涵所必然之解釋，最高法院71年度台上字
      第737 號判例可資參照。經查，系爭土地如附圖所示A部
      分之面積雖然僅有5.17平方公尺，然系爭土地之性質屬於
      公共設施保留地之人行步道用地，上訴人請求被上訴人拆
      除系爭土地上如附圖所示A 部分之建物，回復通行，與公
      共利益有關，尚難認有自己所得利益極少而他人及國家社
      會所受之損失甚大，以損害被上訴人為主要目的，而有權
      利濫用之情形。被上訴人此部分抗辯，洵非可採。
七、綜上所述，上訴人主張被上訴人所有之系爭建物，越界占用
    系爭土地如附圖所示A 部分，係屬無權占有，核屬可採。被
    上訴人抗辯依民法第796 條、796 條之1 之規定，得免為拆
    除越界之系爭建物，及上訴人提起本訴係屬權利濫用等情，
    均無可取。從而，上訴人本於民法第767 條規定，請求被上
    訴人拆除系爭土地上如附圖所示A 部分之建物，並返還該部
    分土地，係有理由，應予准許。原審為上訴人敗訴之判決，
    尚有未洽。上訴意旨指摘原判決不當，求予廢棄改判，為有
    理由。爰由本院予以廢棄改判，如主文第二項所示。
八、據上論結，本件上訴為有理由，依民事訴訟法第436 條之1
    第3 項、第450 條、第78條，判決如主文。
中    華    民    國  100     年    5     月    6     日
                  民事第三庭    審判長法  官  朱玲瑤
                                      法  官  李嘉益
                                      法  官  陳宛榆
以上正本係照原本作成。
本判決不得上訴。
中    華    民    國  100     年    5     月    10    日
                                      書記官  周耿瑩